【裁判字號】    97,台上,1428
【裁判日期】    970403
【裁判案由】    殺人等罪
【裁判全文】
最高法院刑事判決            九十七年度台上字第一四二八號
上  訴  人  甲○○
選任辯護人  林開福律師
            張繼準律師
上  訴  人  乙○○
選任辯護人  羅豐胤律師
            蔡素惠律師
上  訴  人  丙○○
            丁○○
上 列一 人
選任辯護人  詹漢山律師
上列上訴人等因殺人等罪案件，不服台灣高等法院台中分院中華
民國九十七年一月十七日第二審更審判決（九十六年度上重更(一)
字第四五號，起訴案號：台灣台中地方法院檢察署九十三年度偵
字第九四六、六五九二、一二九一五號），提起上訴，本院判決
如下：
    主  文
原判決關於甲○○、乙○○、丙○○部分撤銷，發回台灣高等法
院台中分院。
其他上訴駁回。
    理  由
壹、撤銷發回部分（即上訴人甲○○、乙○○、丙○○部分）
本件原判決撤銷第一審關於論處上訴人甲○○、乙○○、丙○○
共同殺人罪刑部分之判決，改判仍論上訴人甲○○、乙○○、丙
○○以共同殺人罪，處甲○○無期徒刑，褫奪公權終身，並為相
關從刑之諭知；乙○○有期徒刑拾貳年，褫奪公權陸年；丙○○
有期徒刑拾壹年，褫奪公權伍年，固非無見。
惟查：（一）客觀上為法院認定事實及適用法律之基礎之證據雖
已調查，而其內容未明瞭者，即與未經調查無異，如遽行判決，
仍屬應於審判期日調查之證據而未予調查。又偽造之印章、印文
或署押，方得依刑法第二百十九條之規定，不問屬於犯人與否，
予以沒收；故署押如係真正時，無論其按捺之原因為何，該署押
既非出於偽造，自不得適用上開法條之規定，宣告沒收。原判決
事實雖認定：上訴人甲○○係於民國九十二年十一月三日委由不
知情之高孟真以電腦打印方式，列印授權書一份，交由甲○○以
所保管之被害人黃錦隆印章盜蓋其上，而偽造被害人授權其處理
存款帳戶、印章，請求賠償、保險理賠等內容之授權書一份等情
。然證人即被害人自九十二年十月三十日起至同年十一月四日住
於台中市佑仁診所附設安養中心期間，負責二十四小時看護之邱
春秀於檢察官偵查中證稱：「……黃錦隆自入院安養到死亡，我
也沒有看到他手指上蓋紅印，所留下之紅痕印，這點我十分確定
，我有照顧他去洗澡，隨時會注意他的身體」；於原審上訴審審
理時證以：「（問: 在警詢筆錄當時曾經說你幫黃錦隆洗澡，他
的手指沒有紅色印泥的痕跡，你是否說過這些話？）有」、「（
問：為何會注意到這麼細微的事情？）因為他會用手拿東西吃，
所以我會幫他擦手」各等語（見偵字第九四六號卷(二)第一一八頁
背面、原審上重訴卷(三)第二八○頁）。苟其所證無訛，卷附標明
九十二年十一月三日製作之由被害人蓋章，並按捺指印予上訴人
甲○○之授權書一份，是否係九十二年十一月三日所製作，自有
研求之餘地。又原判決理由先說明：「黃林隨並不知道黃錦隆死
後可領得保險理賠金之事，更不知黃錦隆車禍死亡後已達成和解
，亦未授權吳瑞堯律師與被告丙○○洽談和解事宜等情，已據黃
林隨證述如前，是縱使上開三份授權書、授權同意書及和解書其
上有關黃林隨之指紋確屬黃林隨所有，亦係被告甲○○趁黃林隨
不知情之情況下誘使黃林隨按印，故本院（原審）認無再送鑑定
之必要。」等旨（原判決第四十七頁第五至十行），認定縱黃林
隨係在不知情之情況下，遭誘使而按印，該指印仍為黃林隨所有
；然嗣又敘明：「(五)九十二年十一月十一日授權書影本一張（見
偵字第九四六號卷(一)第一二二頁所示，黃林隨授權吳瑞堯律師，
該張委託書已交付予安泰人壽公司申請理賠，故所有權已屬安泰
人壽公司，僅能沒收其上之印文及署押），其上黃林隨之署押、
印文各一枚，均應依刑法第二百十九條之規定，宣告沒收之。」
等旨（原判決第五十五頁倒數第五行至末行），認定上開黃林隨
之署押為偽造，應依刑法第二百十九條之規定沒收，前後不一。
究竟黃林隨之署押是否出於偽造，攸關該部分得否宣告沒收，原
審未詳查釐清，妥為審認，已有查證未盡及判決理由矛盾之違誤
。（二）有罪判決之事實，為判斷其適用法律當否之準據，法院
應將依職權認定與論罪科刑有關之事實，翔實記載，然後於理由
內逐一說明其憑以認定之證據，並使事實認定與理由說明，互相
適合，方為合法。倘主文之諭知與事實認定與理由說明，不相一
致；或主文之諭知與事實與理由之記載，前後齟齬，按諸刑事訴
訟法第三百七十九條第十四款後段規定，均屬判決理由矛盾之當
然違背法令。原判決附表二之(六)、(八)分別記載九十二年十一月三
日被害人黃錦隆之授權書影本一張及同年月三日授權書正本二張
均係偽造。似認定上訴人甲○○偽造之文件中，有九十二年十一
月三日授權書影本一張及同年月三日授權書正本二張。惟其事實
記載：「甲○○為強化黃錦隆係單純車禍受害者之形貌，又逕於
九十二年十一月三日委由不知情之高孟真以電腦打印方式，列印
授權書一份，交由甲○○以所保管之黃錦隆印章盜蓋其上，而偽
造黃錦隆授權其處理存款帳戶、印章，請求賠償、保險理賠等內
容之授權書一份。」等語（原判決第八頁第十三至十八行），僅
認定上訴人甲○○於九十二年十一月三日委由不知情之高孟真以
電腦打印方式，列印授權書一份，由其加盜蓋黃錦隆印章加以偽
造，而就上訴人如何偽造其餘兩份授權書，及該三份授權書上之
黃錦隆之指印，如何被偽造按捺，並未於事實欄明白認定詳細記
載，並於理由內為論述說明，尚難資為判斷其適用法律當否之依
據。（三）有罪判決書，對於被告有利之證據不採納者，應說明
其理由，為刑事訴訟法第三百十條第二款所明定。故有罪判決書
對於被告有利之證據，如不加以採納，必須說明其不予採納之理
由，否則即難謂無判決不備理由之違法。原判決理由雖載明：「
黃錦隆於九十二年十月二十二日，在台中榮民總醫院測得體重尚
約五十五公斤，體重流失已受控制，而同年十一月四日死亡時全
身竟已成皮包骨狀（參相驗卷驗斷書及照片），被告甲○○、乙
○○及證人律師吳瑞堯苟在被害人黃錦隆死前一天確見黃錦隆，
以黃錦隆外貌變化之大，依常理應向醫護人員詢問，乃被告甲○
○、乙○○及證人律師吳瑞堯於原審竟均稱當日未見醫師即被告
丁○○、看護邱春秀即行離去，孰能置信？」等旨（原判決第四
十一頁倒數第十行至倒數第三行），認定黃錦隆於九十二年十月
二十二日，在台中榮民總醫院測得體重，有五十五公斤許。然證
人即台中榮民總醫院醫師楊孟寅於原審審理時證以：（問：就剛
才提示所閱病歷後，是否看到幾公斤？）沒有看到幾公斤。」；
且證人黃金禾於檢察官偵查時證謂：「黃錦隆他身上最重要的病
是糖尿病，他已經像死時那麼瘦有三、四年了……」（見原審卷
(二)第六十頁背面、偵字第六五九二號卷(二)第十二頁）各等語，果
上開證述無誤，被害人在台中榮民總醫院治療前後，其體重似無
快速增減，致外貌變化甚大之情事，原判決就楊孟寅、黃金禾此
部分之證詞何以不足採信？未予說明，亦有判決理由不備之違誤
。以上或為上訴意旨所指摘，或為本院得依職權調查之事項，應
認原判決關於甲○○、乙○○、丙○○部分仍有撤銷發回之原因
。
貳、上訴駁回部分（即丁○○部分）
按刑事訴訟法第三百七十七條規定，上訴於第三審法院，非以判
決違背法令為理由，不得為之。是提起第三審上訴，應以原判決
違背法令為理由，係屬法定要件。如果上訴理由書狀並未依據卷
內訴訟資料，具體指摘原判決不適用何種法則或如何適用不當，
或所指摘原判決違法情事，顯與法律規定得為第三審上訴理由之
違法情形，不相適合時，均應認其上訴為違背法律上之程式，予
以駁回。本件原判決撤銷第一審關於論處上訴人丁○○業務過失
致人於死罪刑部分之判決，改判仍論上訴人以從事業務之人，因
業務上之過失致人於死罪，處有期徒刑拾月，減為有期徒刑伍月
，並諭知易科罰金之折算標準。係依憑上訴人於原審審理時坦承
：乙○○於九十二年十月三十日，將被害人黃錦隆送到伊經營之
佑仁診所附設安養中心，由該中心負責照顧被害人之生活起居、
飲食等，嗣於九十二年十一月三日，因發現被害人之褥瘡復原情
形不好，懷疑有血糖的問題，經作檢查後，發現被害人血糖指數
已經大於600mg/dl，翌日早上，被害人即突然過世；並於檢察官
偵查時供認：被害人於九十二年十一月四日，因突然發生呼吸困
難、痙攣，並血壓下降，經醫護人員急救無效各等情不諱，參酌
鑑定證人即台中榮民總醫院急診部主任王立敏（從事糖尿病看診
約二十年）於原審審理時證稱：如果病患驗血糖的結果超過600m
g/dl以上，伊會要求病患再驗一次，確認後血糖值還是超過600m
g/dl，就要送急救，如果病患褥瘡反覆醫不好，血糖值又超過60
0mg/dl以上，應該先給他最起碼的輸液治療；證人即同院楊孟寅
醫師於原審審理時證以：被害人當時雖已轉到普通病房，僅表示
情況相對比較穩定，一般頭部外傷的病人，需要三個月至半年的
治療，該病患還在繼續治療中各等語，及卷附台灣台中地方法院
檢察署檢察官督同檢驗員相驗後，製作之相驗屍體證明書（記載
：被害人係心肺衰竭死亡等旨）、佑仁診所病歷（記載：九十二
年十一月四日，該診所曾為被害人施以心肺甦醒術，並提供氧氣
予黃錦隆使用等旨）、佑仁診所向中央健康保險局請領藥品費明
細表等證據資料，而為論斷，已敘述其所憑之證據及認定之理由
。而以上訴人否認有業務過失致人於死犯行，並辯稱：因乙○○
交給伊之台中榮民總醫院診斷證明書上並未記載被害人有糖尿病
，乙○○亦未告知被害人血糖過高，所以一直未做血糖方面之檢
查，又因被害人是來辦理安養的，所以沒有護理紀錄，一直到九
十二年十一月三日，因發現被害人褥瘡復原情形不好，懷疑是否
有血糖的問題，才為之做檢查，發現血糖指數已經大於600mg/dl
，當時有開一顆半的藥交給看護邱春秀讓黃錦隆服用，且交代隔
日（即同年十一月四日）早上八點，要再做空腹血糖檢查，但還
沒有再做檢查，黃錦隆就突然過世了；黃錦隆死亡後，因未曾解
剖實施病理檢驗，其死亡原因不能確定係因糖尿病所致，亦有可
能係因車禍腦部受傷所導致，或因飯後突然噎到而窒息，或心臟
病突發引起，並不能因而遽指伊在醫療上有何過失而導致黃錦隆
死亡云云，係飾卸之詞，無足採取，在理由內依憑調查所得證據
，詳加指駁。並說明：（一）證人即實施本件相驗之檢驗員黃哲
信證稱：伊當時係因警方以車禍案件報驗，故被害人死亡先行原
因記載車禍，糖尿病最後之死亡原因有可能是心肺衰竭，依伊當
時所記載之被害人之車禍頭頸部外傷，應該不會造成最後的死亡
，車禍並不會造成本件被害人最後死亡的結果云云，顯見卷附相
驗屍體證明書所記載之死亡原因，純因本件係以車禍報驗之故，
是相驗屍體證明書上記載被害人死亡之原因係車禍所致，不足採
信。（二）行政院衛生署九十四年十二月八日衛署醫字第九四○
二二二五一九號函所檢附之該署醫事審議委員會九十四年十月十
九日第九四○○三六號鑑定報告之鑑定結果認：「十、鑑定意見
：綜合病程及法醫相驗結果，本案為糖尿病合併血糖控制不良病
例，死因為心肺功能衰竭。(一)針對本案病人死因，依據現有之病
歷資料顯示，病人本身為糖尿病患者，但血糖控制不佳，並曾有
高血糖高滲透壓昏迷的糖尿病急症病史，雖該急症之死亡率可達
% ，但該急症之診斷除血糖外，還必須包括血中鈉離子濃度才
可判定，故雖然血糖達600mg/dl以上，但不可藉此單一數據即診
斷有該急症；另外，糖尿病人血糖的突然增加，常常是合併有其
他的疾病，例如：感染、中風、心臟缺氧……等，故在缺乏其他
臨床證據的情況下，實難推測其死因，恐需解剖遺體做進一步的
釐清。(二)針對醫療過程中被告丁○○醫師是否有醫療疏失方面，
病人是從台中榮民總醫院辦理自動出院，並帶有十四天之降血糖
藥物，於當日隨即轉至佑仁醫院，而台中榮民總醫院之診斷證明
書並未記載有糖尿病，若病人本身無法清楚的表達，再加上親友
未主動告知病人有糖尿病的事實，的確有可能使得丁○○醫師不
知道病人有糖尿病的病史；之後丁○○醫師因發現病人有體重減
輕之情形，故予以檢測血糖，當時血糖值超過600mg/dl以上，依
據病歷之記載及張醫師所述，張醫師也交待隔日再測一次血糖，
但不幸病人隔日上午死亡，張醫師未即時再檢測血糖，並未給病
人在飲食及藥物方面做一適當的處置，這方面是似有違醫療常規
」等情，又黃錦隆於九十二年十一月四日死亡後，上訴人甲○○
、乙○○隨即安排於同年月九日予以火化，致難以透過解剖、病
理檢驗，判斷真正死因。惟據財團法人長庚紀念醫院（林口）分
院（下稱長庚林口分院）九十五年九月十三日（九五）長庚院法
字第○九○七號函覆略稱：「依據所附病歷記載，病患係糖尿病
病患，因車禍致脊椎第三、四椎間盤突出合併脊髓損傷、頭部外
傷合併腦震盪，於九十二年十一月四日早上進食後約五分鐘即無
呼吸，其可能死因有三：1.急性呼吸道阻塞即嗆傷；2.腦外傷引
起後續併發症；3.高血糖引起之急性呼吸窘迫症，第3.點可由病
人臨床呼吸逐漸困難加以判斷，故可能之死因為第1.2.點。另依
病患病情，經由小心餵食，或後續電腦斷層追縱，持續追縱病患
呼吸情形，均能預防病患之死亡，惟成功率尚無法百分之百。因
病患為腦傷、脊髓損傷合併糖尿病之患者，且其血糖測值高於60
0mg/dl，依相關治療流程，應積極給予胰島素治療，每二小時檢
測血糖值，並持續追縱病患血糖數值；惟就所附病歷無法得知病
患臨床之症狀，故無法判斷醫師之處置是否有當。依所附病歷記
載，病患血糖測值高於600mg/dl，惟之後並無抽血相關檢測，無
法得知病患後續之血糖值；故如病患無呼吸困難之情形，則糖尿
病之治療與死因應無直接相關，但病患若有呼吸困難之情形，則
無法排除其可能性。高血糖引起之『高血糖滲透壓非酮酸症候群
』，通常須一至二天之時間方有可能導致昏迷，進而產生急性呼
吸窘迫症，致而死亡。惟糖尿病相關後遺症，無法預期其發生時
點，只能經由平日血糖控制，方能延後或遞減其併發症之發生率
」等語；及上開卷證，被害人之真正死因，應係血糖控制不良，
伴隨因上開假車禍所引起之腦傷導致急性呼吸窘迫症猝死無疑。
（三）上訴人丁○○及證人即看護邱春秀事後雖分別供證：在被
害人死亡前一日檢查完血糖值後，曾給予一顆半降血糖藥物，被
害人死亡前並無呼吸困難之情形云云；但觀諸上開被害人之病歷
，並無任何開立降血糖藥物之記載，其二人供證情節，顯係卸責
及迴護之詞，並無足採。（四）上訴人丁○○與被害人素無仇隙
，被害人若在其安養中心死亡，其不僅要面臨刑事訴追，又須擔
負民事損害賠償之責，且可能危及其所經營之安養中心，上訴人
丁○○自無故意致被害人於死之犯意，其所為應係犯業務過失致
死罪，且無再送其他醫療機關鑑定之必要，併此敘明。（五）被
害人雖係入住佑仁診所附設安養中心安養，然該診所仍負責提供
醫療照顧。則被害人於安養期間發生上開疾病，上訴人丁○○依
其醫療業務本負有採取適當救護醫療之義務，而對於嚴重糖尿病
患之被害人，上訴人丁○○既於九十二年十一月三日，經由血糖
檢測，明確知悉被害人血糖值逾600mg/dl，且當時被害人身體狀
況甚差（依上訴人丁○○所稱：被害人之四肢萎縮、右上肢癱瘓
、兩邊下肢無力，背部有褥瘡；另依卷附照片所示，被害人身體
瘦弱，已呈皮包骨之外型），依鑑定證人王立敏所證，上訴人丁
○○應隨即做第二次之血糖檢測，並給予輸液治療，若檢測結果
血糖值仍高達600mg/dl，應馬上急救，詎其竟疏未注意，僅交待
隔日再測一次血糖，終致被害人因血糖控制不當，伴隨上開車禍
所引起之腦傷，導致急性呼吸窘迫症猝死。上訴人丁○○上開疏
失行為與被害人之死亡間顯具有相當因果關係，其應負業務上過
失致人於死罪責之理由。從形式上觀察，原判決關於丁○○部分
並無違背法令之情形存在。上訴意旨略稱：（一）上訴人主觀上
不悉被害人有糖尿病，自無可能對之治療，又判定病患是否有糖
尿病，必須抽血兩次，才能判定，已據證人王立敏醫師證述在卷
，上訴人因被害人當時意識清楚，故要求翌日再作血糖檢驗，並
無疏未注意之情形。（二）依行政院衛生署醫事審議委員會之鑑
定結果認：雖血糖達600mg/dl，仍須依血中鈉離子濃度判定，本
件仍須解剖遺體才能進一步釐清云云，且據長庚林口分院之函復
，因糖尿病發生之呼吸窘迫症須有一至二天之時間，才致昏迷，
進而呼吸窘迫而死亡，原判決對此有利上訴人之說明，未予採信
，並未說明其理由，自有判決不憑證據及判決理由不備之違法。
（三）急救時使用氧氣，為必然醫療手段，被害人既未有昏迷一
至二天之糖尿病急症狀況，自不得據此判定被害人有呼吸窘迫之
情形。原判決顯違論理法則及有判決理由不備之違誤等語。惟查
：（一）採證認事，係事實審法院之職權，其對證據證明力所為
之判斷，如未違背經驗法則與論理法則，復已敘述其憑以判斷之
心證理由，即不能任意指為違法。原判決已就相關事證詳加調查
論列，復綜合上訴人之供述、楊孟寅醫師、王立敏醫師之證言，
參互斟酌判斷，資為不利於上訴人之認定，併已於其理由貳之二
之(六)、(七)說明上訴人於發現被害人血糖值達600mg/dl時，且當時
身體狀況甚差，應隨即做第二次之血糖檢測，並給予輸液治療，
若檢測結果血糖值仍高達600mg/dl，應馬上急救，詎上訴人竟疏
未注意，僅交待隔日再測一次血糖，終致被害人因血糖控制不當
，伴隨上開車禍所引起之腦傷，導致急性呼吸窘迫症猝死。上訴
人之疏失行為與被害人之死亡間顯具有相當因果關係，應負業務
上過失致人於死罪責之取捨判斷而得心證之理由，並無判決理由
不備或矛盾、採證違反法則之違法情形。上訴意旨無非就原審採
證認事之職權行使，專憑己見，泛言指摘，再為事實上之爭執，
並非依據卷內訴訟資料而為之具體指摘，自非合法之第三審上訴
理由。（二）其餘上訴意旨，則置原判決之明白論斷於不顧，或
仍持原判決已說明理由而捨棄不採之陳詞辯解，再為事實上之爭
執，或就屬於事實審法院採證認事職權之行使，全憑己見，任意
指摘，難謂已符合首揭法定上訴第三審之要件。丁○○之上訴違
背法律上之程式，應予駁回。
據上論結，應依刑事訴訟法第三百九十七條、第四百零一條、第
三百九十五條前段，判決如主文。
中    華    民    國  九十七  年    四    月    三    日
                      最高法院刑事第四庭
                          審判長法官  林  增  福
                                法官  張  清  埤
                                法官  陳  世  雄
                                法官  蔡  國  在
                                法官  韓  金  秀
      本件正本證明與原本無異
                                      書  記  官
中    華    民    國  九十七  年    四    月    十    日
                                                w


司法院資訊處製作；財團法人民間司法改革基金會備份。
